【裁判字號】    99,上易,714
【裁判日期】    990719
【裁判案由】    傷害等
【裁判全文】
臺灣高等法院臺中分院刑事判決         99年度上易字第714號
上  訴  人  臺灣臺中地方法院檢察署檢察官
被      告  丁○○
            戊○○
            丙○○
上列上訴人因被告等傷害等案件，不服臺灣臺中地方法院99年度
易字第648號中華民國99年4月7日第一審判決（起訴案號：臺灣
臺中地方法院檢察署98年度偵字第26877號），提起上訴，本院
判決如下：
    主  文
上訴駁回。
    理  由
一、公訴意旨略以：被告丁○○於民國98年9月7日上午，持日前
    向柏旭交通企業股份有限公司（下稱柏旭公司）業務盧建隆
    調借之司機日報表，夥同亦為柏旭公司司機之被告戊○○、
    丙○○，至柏旭公司辦公室找告訴人即柏旭公司經理乙○○
    理論，告訴人乙○○見被告丁○○將司機日報表放置在辦公
    室之小圓桌上，即上前拿取，並出言「這是公司財產，不准
    拿」等語。被告丁○○、丙○○、戊○○見狀，可預見柏旭
    公司辦公處所狹小且牆壁上掛有白板，倘發生肢體衝突，牆
    壁上之白板會有傾斜或掉落因而砸傷在場人之可能，猶執意
    以強暴方式搶回告訴人乙○○手中之司機日報表，而共同基
    於妨害他人行使權利及傷害他人身體之犯意聯絡，趨前搶回
    告訴人乙○○手上之司機日報表，嗣由被告戊○○搶得，被
    告丁○○、丙○○、戊○○即共同以此方式，妨害告訴人乙○○行使公司主管管理司機日報表之權利，並致告訴人乙○○受有左上臂多處位置挫傷、左肘挫傷、左膝擦傷及右上臂
    磨損或擦傷之傷害，因認被告丁○○、戊○○、丙○○涉有
    刑法第277條第1項之傷害罪及同法第304條第1項之強制罪嫌
    等語。
二、按犯罪事實應依證據認定之，無證據不得認定犯罪事實；又
    不能證明被告犯罪者，應諭知無罪之判決，刑事訴訟法第15
    4條第2項、第301條第1項分別定有明文。而所謂認定犯罪事
    實之證據，係指足以認定被告確有犯罪行為之積極證據而言
    ，該項證據須適合於被告犯罪事實之認定，始得採為斷罪之
    資料。又事實之認定，應憑證據，如未能發現相當證據，或
    證據不足以證明，自不能以推測或擬制之方法，以為裁判之
    基礎。再認定犯罪事實所憑之證據，雖不以直接證據為限，
    間接證據亦包括在內，然不論直接證據或間接證據，其為訴
    訟上之證明，均須於通常一般人不致有所懷疑，而得確信其
    為真實之程度者，始得據為有罪之認定，倘其證明未達此一
    程度，而有合理之懷疑存在時，即難遽採為不利被告之認定
    （最高法院29年台上字第3105號、40年台上字第86號、76
    年台上字第4986號判例意旨參照）。另刑事訴訟法第161條
    已於91年2月8日修正公布，其第1項規定：檢察官就被告犯
    罪事實，應負舉證責任，並指出證明之方法。因此，檢察官
    對於起訴之犯罪事實，應負提出證據及說服之實質舉證責任
    ，倘其所提出之證據，不足為被告有罪之積極證明，或其指
    出證明之方法，無從說服法院以形成被告有罪之心證，基於
    無罪推定之原則，自應為被告無罪判決之諭知。
三、訊據被告丁○○、戊○○、丙○○皆堅決否認有何傷害及強
    制犯行，被告丁○○辯稱：司機日報表係伊出車之紀錄，平
    常放在柏旭公司置物櫃，伊是日前向保管司機日報表的盧建
    隆所借閱，乙○○當時要資遣伊，伊查閱日報表，要打電話
    向勞工局檢舉，是乙○○拿走日報表，伊才搶回，該司機日
    報表只有伊的部分，且伊打電話詢問勞工局後，認無須提出
    司機日報表，所以伊亦無意要攜出等語；被告戊○○辯稱：
    乙○○要求伊上班時間24小時待命，1個月只能休假2天，98
    年9月6日伊排休假，乙○○要求伊出車，伊未出車，乙○○
    隔天就將伊辭退，伊搶回日報表的理由跟丁○○相同等語；
    被告丙○○辯稱：伊每個月僅休假2天，且曾連續30幾個小
    時開車，如果不照做，公司就會辭退伊，伊搶回日報表的理
    由跟丁○○相同，且司機日報表是丁○○正當借取，伊認為
    乙○○搶的行為是不合理的，所以伊就幫丁○○搶回來等語
    。經查，被告丁○○、戊○○、丙○○原均係柏旭公司之司
    機，柏旭公司之司機日報表係由司機所製作，記載出車里程
    、明細，作為核發薪資使用，司機出車隔天要將日報表繳回
    柏旭公司，由調度業務員盧建隆管理，司機知會盧建隆後有
    權翻閱日報表，被告丁○○之日報表係其於案發前1、2天向
    盧建隆所借用，尚未返還盧建隆，盧建隆迄未要求被告丁○○返還，柏旭公司高雄總公司之司機均留存1份日報表，台
    中公司沒有留存集中管理等情，業據證人即柏旭公司調度業
    務員盧建隆於偵查中及原審審理時具結證述明確。證人即告
    訴人乙○○在原審審理時亦供陳，日報表係司機記載之里程
    、出車明細，公司根據日報表計算司機薪水，平時由盧建隆
    保管，司機可以查閱核對等語。顯見被告丁○○所出示之司
    機日報表，係向柏旭公司專責管理司機日報表之調度業務員
    盧建隆所調借，案發前盧建隆並未要求被告丁○○返還，上
    揭日報表仍在被告丁○○合法占有中無訛。另依證人即柏旭
    公司會計李雅菁於偵查中證稱：日報表係丁○○帶進來放在
    辦公室的小圓桌，乙○○看到即將日報表拿過來，丁○○過
    去與乙○○搶日報表，丙○○、戊○○也加入一起去搶日報
    表等語；證人盧建隆於偵查中及原審審理時亦證稱：警員到
    場後，丁○○、丙○○、戊○○陸續進來，丁○○將日報表
    放在小圓桌上，乙○○過去將日報表拿走，丁○○見狀過去
    搶日報表，丙○○、戊○○也跟過去搶日報表，丁○○將日
    報表放在小圓桌上，係要與乙○○協商超時工作的事情等語
    ；證人即當時在場之警員王俊民於偵查中證稱：日報表是其
    中一名司機由外面拿進來，雙方爭執日報表是誰的，乙○○
    突然從桌上拿走日報表，丁○○、戊○○、丙○○接續要將
    乙○○手上的日報表搶走，雙方搶日報表時，乙○○有貼近
    牆壁，所以白板掉下來，伊未注意乙○○的傷是如何來的等
    語；證人即當時亦在場之警員黃漢權於偵查中證稱：伊記得
    乙○○拿走放在桌上的日報表，日報表是其中一名司機拿進
    來的，後來其他司機過去要將乙○○手上的日報表拿回來，
    拉扯過程中，乙○○的身體有接觸到白板，白板有傾斜，乙○○同時也受傷，雙方一直拉扯日報表，乙○○叫的很大聲
    ，沒有看到毆打的動作等語；證人即告訴人乙○○在原審審
    理時供陳：因丁○○要檢舉公司超時工作，伊解釋司機工作
    時間本與一般勞工不同，伊不想丁○○為這些事去舉發，如
    果要資遣費伊會發給，日報表是丁○○拿著放在桌上，伊趁
    丁○○不注意時，將日報表收起來跑進辦公室較裡面那端，
    伊雙手緊握日報表，丁○○、戊○○、丙○○一起過來用手
    搶回日報表，拉扯到伊手臂，並將伊壓在牆上，白板傾斜掉
    落砸到伊的手腳。伊對該三人說如果將鑰匙交出，公司會發
    給資遣費，當日下午戊○○已將日報表返還公司，公司現已
    將該3人辭退，沒有發給資遣費等語。可知被告丁○○、戊○○、丙○○3人與柏旭公司間確實存有勞資糾葛，案發時
    警員已據報到場，該3人當時係持上揭日報表與告訴人乙○○協商超時工作問題，並表示欲向勞工局舉發，告訴人乙○○突將仍在被告丁○○合法占有中之日報表拿走，被告丁○○、戊○○、丙○○即時予以排除取回，尚合於民法第960
    條自力救濟之要件。且參諸卷附診斷證明書所載，告訴人乙○○係受有左上臂多次挫傷、左肘挫傷、左膝擦傷、右上臂
    磨損或擦傷之傷害，多屬擦挫傷，應係雙方拉址過程中致辦
    公室白板傾斜掉落所造成，被告丁○○、戊○○、丙○○徒
    手行使民法第960條自力救濟之權利，難認於行使之急迫過
    程中，具有故意妨害告訴人乙○○行使公司主管管理司機日
    報表之權利及間接故意傷害告訴人乙○○之犯意，亦未逾必
    要程度，不能令負強制及傷害罪責。
四、公訴人所舉之證據，尚不足為被告丁○○、戊○○、丙○○
    確有強制及傷害犯行之積極證明，無從說服本院以形成被告
    等有罪之心證。此外復查無其他積極證據足資證明被告等有
    何強制及傷害犯行，不能證明被告等犯罪，原審因而為被告
    3人均無罪之諭知，核其認事用法並無違誤。
五、檢察官上訴意旨略以：被告丁○○等3人無權取走系爭日報
    表外出，此與柏旭公司容許司機翻閱之目的不同，被告等欲
    攜帶外出本已不法，並不受保護，乙○○係柏旭公司之主管
    ，有權支配、保管系爭日報表不令任何人攜帶外出，況系爭
    日報表尚有其他司機之行車紀錄，豈可由被告取走？因此被
    告表明要攜帶外出，已為不法，渠等亦明知柏旭公司規定不
    得將日報表攜帶外出，在告訴人乙○○表明不允許渠等帶走
    後，更動手行搶，其目的不合法，手段亦不合法，更不合民
    法第960條自力救濟之規定，蓋民法第960條並未允許暴力取
    回。甚至如允許強行取回，亦只須扯住日報表用力抽走，何
    須3名壯丁壓制乙○○，甚至壓制後為何還會造成乙○○多
    處擦傷、挫傷？顯然渠等均有共同強制及基於傷害告訴人之
    不確定故意，否則一概犯罪行為均張開勞工保護之大傘以脫
    免刑事責任，非百姓之福等語，指摘原判決不當。惟查，被
    告3人當時取走之司機日報表，僅係丁○○1人之司機日報表
    ，並無其他之司機日報表，除據被告丁○○供明在卷外，亦
    據告訴人乙○○於本院陳明：司機日報表是全部司機的日報
    表，但丁○○只有抽出他自己的部分等語，則上訴意旨謂當
    時被告3人當時取走之司機日報表，尚有其他司機之行車紀
    錄云云，即不足採。次查，被告丁○○辯稱：乙○○當時要
    資遣伊，伊查閱日報表，要打電話向勞工局檢舉，但伊打電
    話詢問勞工局後，認無須提出司機日報表，所以伊亦無意要
    攜出等語，而查，證人盧建隆於偵查中具結證稱：司機日報
    表是由我管理，司機有權翻閱自己的日報表，但要先知會我
    等語（偵卷第9頁）；於原審亦具結證稱：「（問：當天丁○○為何有他自己的日報表？）前一天或兩天，丁○○說借
    他的日報表核對薪水，我就借給他。」、「（問：有無規定
    司機借日報表可以借多久？）沒有。…」、「（問：丁○○
    借日報表以後，到他把日報表放在桌子上之間，你有無要求
    他返還日報表？）沒有。」（原審卷第33頁），告訴人乙○○亦陳稱，當時司機日報表係置於辦公室的桌上等語（本院
    卷第28頁背面），足見公司並無明文規定司機日報表不得攜
    出，而被告丁○○亦係經正常程序借得該日報表，且當時係
    將日報表置於辦公室之桌上，亦無證據證明其要攜出，則上
    訴意旨所稱被告等欲攜帶司機日報表外出本已不法，並不受
    保護云云，亦屬無據。另按民法第960條規定：「占有人，
    對於侵奪或妨害其占有之行為，得以己力防禦之。占有物被
    侵奪者，如係不動產，占有人得於侵奪後，即時排除加害人
    而取回之；如係動產，占有人得就地或追蹤向加害人取回之
    。」經查，系爭日報表係由被告丁○○於案發前1、2天向盧
    建隆所借用，尚未返還盧建隆，盧建隆迄未要求被告丁○○
    返還，已如前述，則系爭日報表顯在被告丁○○之合法占有
    中無訛。即便告訴人乙○○亦有權支配、保管系爭日報表，
    惟仍不得認為被告丁○○係非法占有系爭日報表。次查，系
    爭日報表原是丁○○拿著放在桌上，告訴人乙○○趁丁○○
    不注意時，將日報表收起來跑進辦公室，亦為告訴人乙○○
    所自承，顯然乙○○確有侵奪被告丁○○合法占有之系爭日
    報表無訛，則被告3人依民法第960條之規定，自得「就地或
    追蹤向加害人取回之」。次按「占有物被侵奪者，如係動產
    占有人，得就地或追蹤向加害人取回之，為民法第九百六十
    條第二項所明定。某甲對於被告所欠之款，並未具有同法第
    一百五十一條所載情形，遽將其家中之銅煲菜刀逕自取去抵
    債，該被告自可本於占有關係依上開民法第九百六十條第二
    項規定向其追蹤取回，某甲於被告行使取回權之際，加以抗
    拒，甚至動武鬥毆，即係對於他人權利為一種不法侵害，被
    告為防衛自己權利起見，以自力排除其侵害行為，不得謂非
    正當防衛，縱令某甲因此受有傷害，而當時情勢該被告既非
    施用腕力，不足以達收回原物之目的，則其用拳毆擊，仍屬
    正當防衛之必要行為，對於此種行為所生之結果，按照刑法
    第二十三條前段規定自在不罰之列。」最高法院著有29年上
    字第2397號判例可資參照。本案告訴人自承，伊拿著日報表
    要跑進辦公室比較裡面那端，他們3個人一起過來，伊是雙
    手握緊日報表，他們3人用手搶回日報表，拉扯到伊手臂，
    且把伊壓在牆上，白板傾斜掉落砸到伊的手、腳等語（原審
    卷第31頁）；伊當時沒有被人毆打、當時有2位警員在場等
    語（本院卷第28頁背面），足見告訴人當時係拿著日報表跑
    進辦公室比較裡面那端，且以雙手緊握日報表無訛，則依當
    時之情勢，被告等為取回日報表，若非施用腕力，不足以達
    到收回日報表之目的，則其等追蹤告訴人，並以拉扯告訴人
    手臂之方式取回日報表，亦未毆打告訴人，此應屬正當防衛
    之必要行為，縱令告訴人因此受有傷害，依照刑法第23條前
    段正當防衛之規定，自在不罰之列。即被告等排除告訴人之
    侵害行為，既屬合法權利之行使，且未逾必要之程度，自不
    構成犯罪。綜上所述，檢察官之上訴為無理由，應予駁回。
據上論斷，應依刑事訴訟法第368條，判決如主文。
本案經檢察官甲○○到庭執行職務。
中    華    民    國    99    年    7    月     19    日
            刑事第八庭  審判長法  官  羅  得  村
                              法  官  簡  源  希
                              法  官  郭  瑞  祥
上列正本證明與原本無異。
不得再上訴。
                              書記官  李  妍  嬅
中    華    民    國    99    年    7    月     19    日

司法院資訊處製作；財團法人民間司法改革基金會備份。
